【裁判字號】    91,重訴,135
【裁判日期】    920606
【裁判案由】    侵權行為損害賠償
【裁判全文】
臺灣屏東地方法院民事判決  九十一年度重訴字第一三五號
    原      告    丙○○
    兼訴訟代理人  丁○○
    訴訟代理人    洪文佐律師
    被      告    劉中裕即南青體育用品社
                              .
                  乙○○      .
                  甲○○      .
右當事人間請求侵權行為損害賠償事件，本院判決如左：
    主      文
原告之訴及假執行之聲請均駁回。
訴訟費用由原告負擔。
    事實及理由
一、被告乙○○經合法通知，未於最後言詞辯論期日到場，核無民事訴訟法第三百八
    十六條所列各款情形，爰依原告聲請，由其一造辯論而為判決。
二、原告主張：被告劉中裕為「南青遊艇潛水企業社」（下稱南青企業社）負責人，
    於民國八十八年七月二十三日承攬本件被害人彭湘雲等人之「回歸線潛水俱樂部
    」潛水事宜，詎被告劉中裕於當日明知海上氣象已高達九級，卻仍罔顧人命，未
    通知「回歸線潛水俱樂部」成員不可南下，且於「回歸線潛水俱樂部」人員打電
    話向南青企業社承辦人員詢問有關當日之海況，並交涉旅館等潛水事宜時，被告
    劉中裕亦未告知上開海況及氣象，而受被告劉中裕指揮靠行於南青企業社之南青
    號七號船東被告乙○○與船長被告甲○○亦同時不顧氣象局已發佈七月二十二日
    、二十三日海象不佳、鵝鑾沿海會有八級以上陣風之氣象報告，罔顧旅客之生命
    安全，且明知娛樂漁船上之旅客依法不得離船，並預見在當時之海象若離船而一
    有閃失，必會嚴重死亡之結果，竟仍勉強安排被害人彭湘雲、張松堅等二十二人
    至七星岩潛水，導致彭湘雲等六名潛水人員失蹤，而被告甲○○於發現該六名潛
    水人員失蹤後，竟未通知警方，亦未回頭先搜尋源頭，僅憑自己錯誤之判斷即將
    船舶開走，最後導致彭湘雲失蹤而未被尋獲，並於八十九年七月二十三日被判決
    宣告死亡。原告為彭湘雲之父母，自得依侵權行為法律關係，請求被告連帶賠償
    原告丁○○新台幣（下同）二百三十九萬七千五百二十八元、原告丙○○三百七
    十七萬五千九百六十九元之扶養費；原告丁○○及丙○○各三百萬元之精神慰撫
    金等語。並聲明：(一)被告應連帶給付原告丁○○五百三十九萬七千五百二十八元
    ，原告丙○○六百七十七萬五千九百六十九元，及均自八十九年七月二十三日起
    至清償日止，按年息百分之五計算之利息。(二)願供擔保聲請宣告假執行。
三、被告劉中裕、甲○○則以：八十八年七月二十三日「回歸線潛水俱樂部」成員出
    海潛水事宜，非被告劉中裕所承攬，而係回歸線潛水器材企業股份有限公司所承
    攬，且當日至七星岩潛水之活動，係由回歸線潛水俱樂部所自行安排，被告劉中
    裕所經營之南青企業社僅出租潛水器材，至於南青七號船舶則非靠行於南青企業
    社，被告劉中裕並無指揮被告乙○○、甲○○之權力，且本案發生之過程，被告
    均未積極參與，對於被害人彭湘雲死亡之結果自無任何故意或過失可言，況被害
    人之死亡與原告是否提供潛水當日之天候狀況，亦無相當因果關係，從而，被告
    應不負侵權行為之連帶損害賠償責任等語，資為抗辯；被告乙○○雖未於最後言
    詞辯論期日到場，惟據其以前之陳述則與被告劉中裕、甲○○之上開答辯相同，
    並均聲明：原告之訴駁回。
四、原告主張被告劉中裕為南青企業社負責人，於八十八年七月二十三日承攬本件被
    害人彭湘雲等人之「回歸線潛水俱樂部」潛水事宜一節，業據其提出南青企業社
    之潛水器材租借單影本二件為證（見本院第六七、六八頁），且證人廖閱達於本
    院八十八年度自字第一○三號刑事案件（下稱本院刑事案件）審理中證稱：「（
    八十八年七月二十三日‧‧‧至七岩潛水是何人安排？）是我們回歸線潛水俱樂
    部安排的」、「（南青遊艇在本件是負責何工作？）‧‧‧訂船隻、提供潛水器
    材」、「（此次潛水費用是與南青企業社結算，還是各別跟提供船舶與住宿之店
    家結算？）一般是沒有一定準則，通常是我們跟潛水企業社要求代訂旅社，如有
    訂到，企業社幫我們先墊，我們再付款，如沒有訂到，我們自己訂就自行付款，
    至於船隻方面，我們均由他們代訂，他們墊款」、「（你們付給南青企業社訂旅
    館之錢是與旅館向南青企業社收之錢有無差別？）這次旅館是我們自己訂的」等
    語（見本院刑事卷(二)第二二頁以下），於台灣高等法院高雄分院九十年度上訴字
    第一八一五號刑事案件（下稱高分院刑事案件）調查時證稱：「（你船資付給誰
    ？）以往是五萬五千元，我都開支票給劉中裕，這次沒有交錢，因為出事沒有收
    錢，我是跟劉中裕連繫」等語（見高分院刑事卷第一七七頁）。參以被告劉中裕
    於高分院刑事案件調查時供稱：當天是被告乙○○的船比較大，是他支援我等語
    ，被告乙○○亦供稱：我跟劉中裕是表兄弟，他沒有投資，是客人多應付不來的
    時候，我去支援他，當天是他的船比較小，我的船比較大等語（見高分院刑事卷
    第一七五頁）觀之，足見本件提供潛水器材及載運回歸線俱樂部成員前往潛水，
    應係由被告劉中裕承攬無訛，被告劉中裕辯稱本件潛水事宜，非其所承攬云云，
    應不足採。再依卷附中央氣象局之氣象預報資料表，該局於八十八年七月二十二
    日十時三十分起至同年月二十四日二十二時三十分止，已多次發佈氣象預報，指
    鵝鑾鼻沿海有八至十級之陣風（七星岩係位於鵝鑾鼻海域內），且被告甲○○當
    日以南青七號漁船搭載彭湘雲等二十二名旅客至七星岩潛水之行為，亦違反娛樂
    漁業管理辦法第二條第一項之規定：「娛樂漁業，係指提供漁船，供以娛樂為目
    的者，在水上採捕水產動植物觀光之漁業」，及行政院農業委員會於八十年二月
    二十一日所為之公告：「三百噸以下漁船，於當地預報風力達八級以上時不准出
    海」（見本院刑事卷(一)第一三九至一四三頁、第一八一至一八四頁），參以屏東
    縣政府所核發予乙○○之南青七號漁業執照，亦明文限制漁船出港後，不得讓乘
    客離船活動，有屏東縣政府以八八屏府農漁字第二二○九一六號函在卷可稽（見
    本院刑事卷(一)第一八一頁），足見原告所主張當時鵝鑾鼻沿海有八級以上之陣風
    ，而被告甲○○未遵守規定仍出海，且違規讓「回歸線潛水俱樂部」之潛水人員
    下海潛水等情，應屬真實。
五、被告劉中裕、甲○○雖違背上開人船不得分離、不得出海等規定，然其等違反規
    定之行為與被害人彭湘雲死亡間是否有相當之因果關係？經查：證人呂芳美於偵
    查中證稱：我們下水前一共分成五組，每組人數四至六人不定，我們被分在第一
    組，成員有張松年、張松堅、彭湘雲、李瑞怡、蔡美容等六人，其中張松年、張
    松堅、彭湘雲等三人是教練。我們是第一組下水，潛了三十五分鐘後上來游在七
    星岩的岩石後，剛好被岩石阻擋住船隻的視線，結果船上的成員誤以為我們被潮
    流帶走，而在附近搜救，當時我們有呼叫及按蜂鳴器，但因當時逆風，所以船上
    成員不知道，而越開越遠，我們沒多久也被潮流捲走等語（見相驗卷第十二頁）
    。其於本院刑事案件審理時證稱：我們潛到差不多沒有氣；時間到我們浮上來，
    照理船應來接我們，我在那裡等約一個多鐘頭，隨著水流把我們帶到鵝鑾鼻約一
    、二百海浬，被保七救起來；我們想要靠近漁船，讓漁船可以看到我們，我們才
    能得救，其他二人（指被害人彭湘雲、張松年）就是要游靠近漁船而離開我們的
    等語（見本院刑事卷(一)一○一頁）。其於高分院刑事案件調查時亦證稱：保警把
    我救上來時，我才知道因為我們被岩石擋到等語（見高分院刑事卷第一一一頁）
    。證人即「回歸線潛水俱樂部」之教練張松年於本院刑事案件調查時證稱：我帶
    三個女的，他們已經游不動，那時侯有看到岸邊有一艘船經過，張松堅及彭湘雲
    要去求救等語（見本院刑事卷(二)第五十一頁）。足證被害人彭湘雲等人之死亡原
    因，係因渠等浮出海面時被七星岩附近之岩石擋住，致被告甲○○無法發現渠等
    之行蹤，以致未能即時將被害人彭湘雲救起，終遭海中潮流捲走無訛。況本件七
    星岩潛水活動之實施，係經參與潛水活動之人員評估過七星岩當時之海況不差，
    適合潛水後，方自行決定下去潛水等情，亦據證人廖閱達證稱明確（見本院卷第
    一七九頁），參以當天向當地大光漁港派出所報案申請出海之船舶共有五艘，參
    加該次潛水活動之人員共有二十一人，有機漁船進出港檢查表、出入港人員名冊
    在卷可憑（見相驗卷第六九、七二頁），而除彭湘雲、張松堅下水潛泳後失蹤外
    ，其餘之人均安然返航，益徵被告甲○○、劉中裕違背風浪太大不得出海之規定
    而出海，並聽任潛水人員下水潛泳僅係事故發生之遠因，與被害人之死亡並無相
    當之因果關係。
六、證人王國年於警訊時證稱：約十二時左右結束。發現他們失蹤的時間約在十二時
    三十分許，因為找不到他們，才懷疑他們失蹤，而我們又找了大概半小時才確定
    他們失蹤；大概找了三、四小時，範圍相當大，且順著水流等語（見相驗卷第十
    八頁背面、第十九頁）。被告甲○○於本院刑事案件審理時亦供稱：我們發現潛
    水員出事後自行尋找．．．．就用手機打給劉中裕，請他連絡其他漁船來協尋等
    語，核與被告劉中裕於原審供稱：我接獲甲○○的電話後就馬上向保七報案等語
    （見本院刑事卷第二七六頁背面、第二七七頁），其於高分院刑事案件調查時亦
    供稱：我接到的是船長打的電話，馬上就到保七報案等語（見高分院刑事卷第一
    四二頁）相符，且被告劉中裕最初之報案時間，經行政院海岸巡防署海洋巡防總
    局第十四（恆春）海巡隊查詢結果，以該隊（八九）十四偵字第八四七號函覆稱
    ：報案時間為八十八年七月二十三日十三時五十五分，報案人為劉中裕，報案原
    因係因前往七星岩浮潛，海流強大，人員疏散，請求協尋等語（見本院刑事卷(二)
    第一頁），參以證人廖閱達亦證稱：我潛下去到上來是四十分鐘，我們預定的潛
    水時間是四十分鐘，當我們發現少六個人的時候，大概已經是一個鐘頭。我是最
    後一個上來的，我們跟船長反應的時候，他馬上往下游找等語（見本院卷第一七
    九頁），足見被告甲○○及上船之潛水人員發現部分潛水員失蹤後即進行搜尋之
    工作，並無延誤；而其對外求救之時，距天黑亦尚有數小時之時間，縱其他救援
    之漁船未能即時趕到，亦與被告甲○○、劉中裕無關。是被告甲○○向岸上求援
    之時間，亦無任何不當之處。再者，被告甲○○於發現部分潛水員失蹤後，即順
    著水流往下游搜尋失蹤者，亦經證人廖閱達證稱在卷（見本院卷第一七八頁），
    而依卷附中華民國潛水協會潛協字第○一四三號函亦揭示潛水者逾時未浮出水
    面，應順潮流之流向，擴大水面搜尋失蹤者（見本院刑事卷(一)第一九二頁），足
    見被告甲○○之搜救之時間、方向均無不當之處。至被告乙○○於本件海難發生
    前（即八十八年七月二十二日）即已出境不在國內，有其所提出之護照影本在卷
    可憑（見高分院刑事卷第二八八頁），足證其並未參與本次潛水活動，且未指揮
    船舶出海，是其對於本件海難之發生，應無故意或過失之侵權行為可言。
七、綜上所述，被告劉中裕、甲○○違背風浪太大不得出海之規定而出海，並聽任潛
    水人員下水潛泳，與被害人之死亡並無相當之因果關係，渠等於發現被害人失蹤
    時所為搜救時間、方向亦均無不當之處。從而，原告依據侵權行為法律關係請求
    被告應連帶給付原告丁○○五百三十九萬七千五百二十八元，原告丙○○六百七
    十七萬五千九百六十九元，及均自八十九年七月二十三日起至清償日止，按年息
    百分之五計算之利息，為無理由，應予駁回。又原告之訴既經駁回，其假執行之
    聲請，亦失所附麗，亦應併予駁回。
八、本件事證已臻明確，兩造其餘之攻擊防禦方法，經核均與本件判決結果不生影響
    ，爰不一一論述，併此敘明。
據上論結：原告之訴為無理由，依民事訴訟法第七十八條，判決如主文。
中      華      民      國    九十二    年      六      月      六      日
                                    臺灣屏東地方法院民事第二庭
~B審判長法官  阮世賢
~B法      官  胡晏彰
~B法      官  王炳人
右為正本係照原本作成。
如不服本判決，應於送達後廿日內，向本院提出上訴狀。
~B法院書記官  洪榮華
中      華      民      國    九十二    年      六      月      六      日


司法院資訊處製作；財團法人民間司法改革基金會備份。
